臺灣臺中地方法院民事裁定　　　　　　100年度家聲字第278號
聲　請　人　林淑惠
相　對　人　陳炳維
上列當事人間聲請變更子女姓氏事件，本院裁定如下：
    主  文
兩造之子女陳品樺之姓氏准予變更為母姓「林」。
程序費用壹仟元由相對人負擔。
    理  由
一、本件聲請意旨略以：未成年人陳品樺（女、民國95年12月14
    日生）為聲請人與相對人於婚姻關係存續期間所生之子女，
    聲請人與相對人於99年6月9日經鈞院判決離婚確定，並酌定
    未成年子女陳品樺權利義務之行使負擔，由聲請人任之。相
    對人自離婚後即未支付陳品樺之扶養費，從未關心聞問陳品
    樺之狀況，且相對人已再婚，復對聲請人及陳品樺提起確認
    親子關係不存在訴訟，可見相對人內心不承認陳品樺，是為
    未成年子女陳品樺之利益，爰請求變更陳品樺之姓氏為母姓
    「林」等語。
二、相對人則以：聲請人所主張變更陳品樺姓氏之事由無非為兩
    造已離婚，相對人未負擔子女生活教養費用，且已再婚云云
    ，然係聲請人純粹私人情感作用，且未提出具體事證釋明足
    認原姓氏對子女有何不利影響，況相對人之前於本院98年度
    婚字第899號離婚事件審理時，即一再表示與陳品樺會面交
    往之強烈意願，並親至聲請人家中，惟遭聲請人以緊閉門戶
    方式拒絕，相對人非棄陳品樺於不顧，而係聲請人刻意阻撓
    所致。聲請人自始拒與相對人聯繫，其所陳種種，均非可歸
    責於相對人之事由等語，資為抗辯。
三、按父母於子女出生登記前，應以書面約定子女從父姓或母姓
    。未約定或約定不成者，於戶政事務所抽籤決定之。子女經
    出生登記後，於未成年前，得由父母以書面約定變更為父姓
    或母姓。子女已成年者，得變更為父姓或母姓。前二項之變
    更，各以一次為限。有下列各款情形之一，法院得依父母之
    一方或子女之請求，為子女之利益，宣告變更子女之姓氏為
    父姓或母姓：一、父母離婚者。二、父母之一方或雙方死亡
    者。三、父母之一方或雙方生死不明滿三年者。四、父母之
    一方顯有未盡保護或教養義務之情事者，民法第1059條定有
    明文。又姓氏屬姓名權而為人格權之一部分，具有社會人格
    之可辨識性，與身分安定及交易安全有關外，姓氏尚具有家
    族制度之表徵，故賦予父母之選擇權，惟因應情勢變更，倘
    有事實足認變更子女姓氏較為符合子女之利益時，父母之一
    方或子女自得請求法院宣告變更子女之姓氏為父姓或母姓。
四、經查：
  (一)聲請人與相對人前為夫妻，共同育有未成年子女陳品樺（女
    、95年12月14日生），兩造經本院判決離婚確定，並酌定未
    成年子女陳品樺權利義務之行使負擔，由聲請人任之等事實
    ，有戶籍謄本為證，為兩造所不爭執，並經本院依職權調取
    本院98年度婚字第899號離婚等事件全卷核閱屬實，自堪信
    為真實。
  (二)本院依職權函請主管機關臺中市政府、高雄市政府分別委託
    財團法人臺中市私立龍眼林社會福利慈善事業基金會（下稱
    龍眼林基金會）、財團法人張老師基金會高雄分事務所（下
    稱張老師基金會）進行訪視。聲請人及未成年子女陳品樺部
    分訪視結果略以：案母（即聲請人）目前為案主的主要照顧
    者，對於案主的生活習慣及個性皆相當了解，而案母目前有
    穩定的工作及收入，可供案主未來教育及生活所需，且案主
    目前受照顧情形良好，而此次會提出更改未成年子女姓氏主
    因為，案父（即相對人）母已在99年離婚，而案父在96年7
    月起即無與案主會面互動，也未支付任何撫養及教育費用，
    且案父已在100年4月間再婚，也向法院提出否定親子關係之
    聲請，綜合上述，案父顯有未盡教養義務之情事，故本案可
    給予變更未成年子女姓氏，但因此為一造訪視報告，建議鈞
    院自為裁定等語，有龍眼林基金會100年10月13日財龍監字
    第1001220號函暨所附訪視報告在卷可稽。相對人部分訪視
    結果略以：1.就改姓意願而言：相對人認為聲請人聲請改姓
    的動機不良，想要斷絕親子關係，並且聲請人的精神狀況和
    家裡狀況讓相對人也相當擔心，希望能讓被監護人有選擇的
    權利以及保有認祖歸宗的權益。2.就經濟狀況而言：相對人
    有穩定工作，收入大於支出，並有經濟規劃。3.對照顧計畫
    和教養態度而言：相對人雖未擁有監護權但對被監護人仍相
    當思念，並且仍有極高的扶養意願，也想過若接回被監護人
    要如何照顧，評估其教養態度正向。4.就親職能力部份而言
    ：相對人教育程度高，且其妻子也有正當工作，其母親為幼
    教人員，對於教養子女有其正向的想法，評估其親職能力中
    上。5.就情感依附而言：因相對人無法探視被監護人且對於
    再次到聲請人家中感到相當懼怕，故相對人與被監護人已經
    多年未接觸，評估情感依附中下。6.就探視安排而言：相對
    人期待可以在公開的場合與被監護人會面。7.綜合而論，相
    對人身家背景清白而無不良狀況，且相對人家庭對被監護人
    亦相當接納，對於改姓有諸多擔心，應維護相對人的親權，
    若因改姓而影響其親權，恐有損被監護人之權益。以上所述
    僅供法官參酌，請法官依兒童少年之最佳利益裁定之等語，
    有張老師基金會100年10月28日（100）張基高監字第332號
    函附訪視調查表附卷可參。依前開事證相互參酌以觀，堪認
    聲請人之主張為真實。
  (三)本院審酌上情，認兩造於99年6月9日判決離婚確定，並酌定
    未成年子女陳品樺權利義務之行使負擔，由聲請人任之；未
    成年子女陳品樺長期隨聲請人生活，已形成濃厚之歸屬感，
    而相對人未支付陳品樺之扶養費，亦未關心聞問陳品樺之狀
    況，復對聲請人及陳品樺提起確認親子關係不存在訴訟，應
    認對未成年子女心理產生不利之影響，況依上述龍眼林訪視
    報告未成年子女之陳述觀之，陳品樺對相對人沒有印象，想
    和聲請人同姓等語，足認如將其姓氏變更為母姓林，顯然較
    符合其利益。是聲請人之請求，核與前揭法律規定尚無不合
    ，應予允許，爰裁定如主文所示。
五、末按依法應由關係人負擔費用者，法院裁定命關係人負擔時
    ，應一併確定其數額，非訟事件法第24條第1 項定有明文。
    查本件程序費用為新臺幣壹仟元，有本院自行收納款項統一
    收據在卷可證，且依非訟事件法第131條之1第2 項準用非訟
    事件法第122條第3項之規定，應由未成年子女之父即相對人
    負擔，爰依前開規定一併確定其數額。
六、依非訟事件法第131條之1第2項、第122條第3項、第24條第1
    項，裁定如主文。
中    華    民    國   100    年    12    月    9     日
                  家事法庭    法  官  涂秀玲
以上正本係照原本作成
如對本裁定抗告，須於裁定送達後10日內向本院提出抗告狀（須
附繕本）。
中    華    民    國   100    年    12    月    9     日
                              書記官  薛淑玲